【裁判字號】    89,上訴,672
【裁判日期】    890623
【裁判案由】    偽造文書等
【裁判全文】
臺灣高等法院刑事判決                            八十九年度上訴字第六七二號
    上  訴  人  臺灣士林地方法院檢察署檢察官
    被      告  辛○○
右上訴人因被告偽造文書案件，不服臺灣士林地方法院八十八年度訴字第一八號，中
華民國八十八年十一月二十日第一審判決（起訴案號：臺灣士林地方法院檢察署八十
七年度偵字第七六七九號），提起上訴，本院判決如左：
    主      文
上訴駁回。
    理      由
一、 公訴意旨略以：被告辛○○夥同不詳姓名、年籍之男、女，共同偽造文書、詐
     欺犯意聯絡及行為分擔，共同意圖為自己不法之所有，在不詳時、地偽造附表
     所示癸○○等人之信用卡，再於八十七年八月起，持偽造之信用卡，連續多次
     與該男女於附表所示之時間、商店，持卡消費購物，使商店誤以為癸○○等人
     而允其消費，並由該不詳年籍之男女，偽造署押於消費簽單上，偽造不實之簽
     帳私文書後，再持交各商店，主張收到貨之意思表示行使該偽造簽帳單，附表
     所示之商店交付財物予辛○○與該不詳年籍之男、女，足以生損害於癸○○等
     人及附表所示之銀行。嗣於八十七年八月十一日晚上二十一時十分許，辛○○
     與該不詳姓名年籍之女子前往台北市○○區○○路二段一九九號陳信義經營之
     鐘錶行購物，辛○○與該女子持信用卡消費購物，因陳信義無刷卡機，乃帶往
     台北市○○區○○路四段九０七號其胞兄壬○○經營之眼鏡行刷卡，壬○○向
     信用卡中心查詢時，辛○○與該女子見事已敗露，急行離去，適為接獲通報之
     警員逮到，該女子則乘機逃逸，在辛○○計程車上查獲信用卡、及消費購得之
     行動電話等物。因認被告涉有刑法第二百十六條、第二百十條行使偽造私文書
     罪嫌及第三百三十九條第一項詐欺罪嫌。
二、按犯罪事實，應依證據認定之，無證據不得推定其犯罪事實，刑事訴訟法第一百
    五十四條定有明文。又按刑事訴訟法上所謂認定犯罪事實之證據，係指足以認定
    被告確有犯罪行為之積極證據而言，該項證據自須適合於被告犯罪事實之認定，
    始得採為斷罪資料；且認定不利於被告之事實，須依積極證據，苟積極證據不足
    為不利於被告事實之認定時，即應為有利於被告之認定，更不必有何有利之證據
    ；如未能發現相當證據，或證據不足以證明，自不能以推測或擬制之方法，以為
    裁判之基礎；認定犯罪事實所憑之證據，雖不以直接證據為限，然而無論直接或
    間接證據，其為訴訟上之證明，須於通常一般人不致有所懷疑，而得確信其為真
    實之程度者，始得據為有罪之認定，最高法院二十九年上字第三一○五號、三十
    年上字第八一六號、四十年臺上字第八六號、七十六年臺上字第四九八六號亦分
    別著有判例。
三、查公訴人認被告涉有上開犯嫌，無非以告訴代理人庚○○、乙○○、戊○○、子
    ○○、蔡明峰之指訴，證人陳信義、壬○○之陳述，及扣得之六張偽造信用卡暨
    刷卡消費所得物品為據。訊據被告則堅決否認上開犯行，辯稱：伊係計程車司機
    ，案發當日有一男一女以新台幣（下同）二千元，包伊之計程車，以戴渠二人四
    處購物，期間，均係該男女入內購物，後因伊要配老花眼鏡，該男女表示可代刷
    卡付費，伊才隨渠二人下車至陳信義之店內。扣案之六張信用卡非伊所有，在伊
    身上之二張，乃女乘客交伊給老闆，而車內之信用卡應係坐前座之男乘客趁其不
    注意時放入等語。經查：
    (一)告訴代理人庚○○、乙○○、戊○○、子○○、蔡明峰之指訴，暨扣案之六張
      偽造信用卡，僅能證明扣案之信用卡係偽造之卡，尚難據此遽認為被告所為及
      被告知該等信用卡係偽造。
    (二)次查八十七年八月十一日，有一男一女至陳信義經營之鐘錶行購物，被告跟著
      進來，該男女在選購物品時，被告坐在旁邊，後該男子說要刷卡，然因陳信義
      店內無刷卡設備，故帶該女子及被告至陳信義兄壬○○經營之眼鏡行刷卡。在
      路上，陳信義見該女子拿信用卡給被告。至壬○○店時，被告拿信用卡予壬○○，因該卡老舊，壬○○質疑，該女子又稱：如不能用，還有一張等語，在壬○○以電話照會信用卡發卡銀行時，被告在店內看眼鏡，而該女子於警察抵達
      前即跑掉等情，業據證人陳信義於偵查及原審調查，鄭明宏於偵查中及原審審
      理時證述綦詳，堪認被告係隨該男女至陳信義店，在陳信義店內僅該男女在選
      購物品，被告則坐於一旁。至壬○○店途中，該女子交信用卡予被告。於壬○○向發卡銀行照會時，被告在看店內陳列之眼鏡，而同行之女子則逃逸無蹤。
      是被告辯稱：信用卡乃該女子交予伊，與伊無涉，又伊隨該男女下車乃為選購
      眼鏡等語，足以採信。雖證人壬○○於警訊及原審調查時證稱：信用卡係被告
      拿給他的，在他質疑時，被告稱不然還有一張，復自口袋中拿出一信用卡給他
      云云，所稱與其偵查中所述不同，經原審於審理時提示其前後相左之證詞質之
      ，壬○○稱：應以偵查中所述與事實相符，蓋警訊時，事發突然，未仔細想過
      事情之來龍去脈，所述失真。檢察官傳訊時，有仔細想過，故該次所言與事實
      相符，至法院傳訊時，距案發日過久，記憶有誤等語，參以壬○○於偵查中所
      述與證人陳信義於偵查及原審前後一致之證詞相符，是應以壬○○偵查中所述
      為可採，附此敘明。
    (三)復查據證人即全信通信有限公司之負責人洪慶祥及年興電器行負責人洪聰明於
      偵查中均證稱：至渠等店內刷卡購物之人為一男一女，非被告，亦未見過被告
      等語（見八十七年九月十八日檢察官訊問筆錄），堪認被告並未持信用卡至上
      開二店刷卡購物，是被告辯稱：伊僅八十七年八月十一日載該男女至各地購物
      ，除最後一站即陳信義店有下車外，餘均無等語，堪以採信。
    (四)查警員於台北市○○路○段九０七號壬○○之店內捕獲被告後，被告堅稱該偽
      造之信用卡非伊所有，乃所搭載之一男一女乘客所有。警員並因被告供述伊計
      程車停於同市○○路○段一九五號前，始至該處扣得置於車內之另四張信用卡
      及該日刷卡購得之傳真機及行動電話等物之情，業據證人即逮捕被告之警員張
      文吉、黃富昌及葉榮豐分別於偵查中及原審調查時證述在卷。堪認被遭逮捕時
      ，否認涉案，並主動供出計程車停放位置，警員並因而扣得另四張偽造之信用
      卡，及該日刷卡購得之物。查被告若明知信用卡係偽造，於被告否認犯行之情
      形下，衡情自不會主動供出計程車所停位置，而讓警員扣得更多不利其之證據
      。以被告遭捕獲後，不隱其計程車所在位置，反帶警員搜索其車，堪信其稱：
      信用卡與伊無涉，伊不知係偽造等語，足以採信。
    (五)又被告自八十六年五月十二日起為信義計程車合作社莒光分社之社員，領有牌
      照號碼Ｅ５─３５１號之計程車營業等情，有台北市不靠行計程車駕駛員職業
      工會證明書及信義計程車合作社莒光分社函各一份在卷可稽。是被告辯稱：伊
      為計程車司機，當天該一男一女在三重市○○○路忠孝橋頭以二千元包伊之計
      程車，要伊載渠等四處購物等語，尚非不可採信。
    (六)又壬○○於質疑信用卡真偽，而向銀行查詢時，被告在店內看眼鏡，與被告同
      行之女子則不知何時逃逸無蹤等情，業如前述，倘被告與該男女為同夥，知扣
      案之信用卡為偽造之卡片，於壬○○致電照會銀行時，衡情應提高警覺，焉會
      漫不經心，仍觀看店內陳列之眼鏡？且該女子逃逸時，何以未知會被告，聯袂
      逃離？是被告辯稱：與該男女非同夥，不知信用卡為偽造等語，堪可採信。
    (七)另公訴人認如被告與該二男女間無犯意聯絡及行為分擔，何以在被告駕駛之計
      程車前座置物箱內查獲信用卡，而信用卡為彼等行騙之主要工具，該二男女何
      以將信用卡放於前置物箱內？而認被告所辯為卸責之詞一節，固非無見。然按
      認定不利於被告之事實，須依積極證據，苟積極證據不足為不利於被告事實之
      認定時，即應為有利於被告之認定，更不必有何有利之證據；如未能發現相當
      證據，或證據不足以證明，自不能以推測或擬制之方法，以為裁判之基礎，最
      高法院著有判例，前已述明。於被告之計程車內置有信用卡，其途徑諸多，即
      被告所辯之應係作前座之男子放入等語，亦非不可能，尚難以此推測該信用卡
      為被告所有，及被告明知該信用卡係偽造。
四、綜上所述，被告辯稱：為計程車司機，該男女為包伊車之乘客。伊載渠等四處購
    物，後因要買眼鏡才隨同渠等下車。扣案之信用卡非伊所有，伊亦不知為偽造，
    乃該女乘客要伊交予老闆刷卡等語，尚難認為不可採。揆諸前揭說明，自難認被
    告有刑法第二百十六條、第二百十條、第三百三十九條第一項犯行。此外復查無
    其他證據可證明被告有公訴人所指犯行，原審詳加審究後，以不能證明被告犯罪
    而諭知被告無罪之判決，並無不當。公訴人上訴意旨以在計程車上查扣之四張偽
    造信用卡與被告有相當關係，被告帶同警察至計程車查證，難認係對被告有利之
    證據云云，指摘原判決採證不當，然原判決就此二點已合理論斷，並於判決理由
    欄內詳細說明。公訴人上訴意旨另以本件扣案物品甚多，被告是否完全不知情，
    有進一步查證必要，被告前往本件眼鏡行選購眼鏡，是自行付款或由同行男女一
    併支付，並應加以查證云云，然本件係被告以計程車載該男女四處購物後，被告
    因要買眼鏡才隨同下車，嗣該女子於警察抵達前即行逃逸，被告仍在店內看眼鏡
    等情已如前述，並無證據可認被告有公訴人所指犯行。公訴人上訴並無理由，應
    予駁回。
五、據上論斷，應依刑事訴訟法第三百六十八條，判決如主文。
本案經檢察官劉斐玲到庭執行職務。
中    華    民    國    八十九    年      六        月      二十三      日
                          臺灣高等法院刑事第八庭
                              審判長法  官  蔡  秀  雄
                                    法  官  陳  炳  彰
                                    法  官  沈  宜  生
右正本證明與原本無異。
如不服本判決應於收受送達後十日內向本院提出上訴書狀，其未敘述上訴之理由者並
得於提起上訴後十日內向本院補提理由書（均須按他造當事人之人數附繕本）。
                                    書記官  明  祖  星
中    華    民    國    八十九    年      六        月      二十七      日
附表：
┌─┬───┬────┬───┬───────┬──┬────┬────┐
│編│被害人│發卡銀行│卡  號│消費日期及商店│消費│偽造署押│消費金額│
│號│      │        │      │              │物品│        │        │
├─┼───┼────┼───┼───────┼──┼────┼────┤
│(一)│癸○○│中國信託│五四○│87.8.11 全信│    │鄭皇書  │二萬八千│
│  │      │商業銀行│八二九│ 通信有限公司│    │        │八百四十│
│  │      │        │一００│87.8.11 年興│電器│鄭皇書  │元      │
│  │      │        │０二０│  電器行      │    │        │一萬二千│
│  │      │        │四一七│87.8.11 大地│行動│鄭皇書  │六百六十│
│  │      │        │號    │  球通信      │電話│        │九元    │
│  │      │        │      │              │    │        │三萬一千│
│  │      │        │      │              │    │        │元      │
├─┼───┼────┼───┼───────┼──┼────┼────┤
│(二)│劉淑玲│花旗銀行│四五六│87.8.3華彩理│    │（模糊不│七千元  │
│  │      │        │三一三│  髮院        │    │可辨識）│        │
│  │      │        │００二│87.8.5華彩理│    │（模糊不│八千八百│
│  │      │        │五五四│  髮院        │    │可辨識）│元      │
│  │      │        │一八一│87.8.9花彩花│    │（模糊不│六千六百│
│  │      │        │０號  │  視廳理容    │    │可辨識）│元   │
│  │      │        │      │87.8.10 永昱│    │柯德春  │一萬九千│
│  │      │        │      │  企業社      │    │        │五百元  │
│  │      │        │      │87.8.11 佳欣│手鍊│張〤〤（│二萬一千│
│  │      │        │      │  銀樓        │    │潦草不可│五百元  │
│  │      │        │      │              │    │辨識）  │        │
├─┼───┼────┼───┼───────┼──┼────┼────┤
│(三)│甲○○│花旗銀行│五四○│87.8.10 上興│攝影│鄭皇書  │二萬五千│
│  │      │        │八○五│  有限公司    │機  │        │六百元  │
│  │      │        │００一│87.8.10 永昱│    │林天文  │二萬九千│
│  │      │        │三五四│  企業社      │    │        │八百元  │
│  │      │        │八六一│              │    │        │        │
│  │      │        │七號  │              │    │        │        │
├─┼───┼────┼───┼───────┼──┼────┼────┤
│(四)│丙○○│新竹企銀│四五七│87.8.8麗京皮│    │        │一千七百│
│  │      │        │九五五│  鞋          │    │        │八十五元│
│  │      │        │六二七│87.8.9鐵達尼│    │        │一萬九千│
│  │      │        │０００│  視廳        │    │        │五百元  │
│  │      │        │二八一│87.8.9金宏正│    │        │一萬六千│
│  │      │        │三號  │  義店        │    │        │五百元（│
│  │      │        │      │              │    │        │未得逞）│
│  │      │        │      │87.8.9中性店│    │        │一千二百│
│  │      │        │      │              │    │        │五十八元│
├─┼───┼────┼───┼───────┼──┼────┼────┤
│(五)│丁○○│上海商銀│四五六│87.8.9金昇銀│    │        │三萬一千│
│  │      │        │三一四│  樓          │    │        │八百元  │
│  │      │        │八一三│              │    │        │        │
│  │      │        │０二七│              │    │        │       │
│  │      │        │三八０│              │    │        │        │
│  │      │        │六號  │              │    │        │        │
├─┼───┼────┼───┼───────┼──┼────┼────┤
│(六)│己○○│遠東商銀│四七七│87.8.10 永昱│    │        │二萬五千│
│  │      │        │九五九│  企業社      │    │        │六百元  │
│  │      │        │八八八│              │    │        │        │
│  │      │        │四七四│              │    │        │        │
│  │      │        │三六０│              │    │        │        │
│  │      │        │六號  │              │    │        │        │
└─┴───┴────┴───┴───────┴──┴────┴────┘


司法院資訊處製作；財團法人民間司法改革基金會備份。
